臺灣高等法院刑事判決　　　　　　　　　　　　　九十二年度上訴字第四五五二號
　　上　訴　人
　　即自 訴 人　乙○○
　　代　理　人　林禮模律師
　　被　　　告　甲○○
　　選任辯護人　郭方桂律師
右上訴人，因被告偽造文書等案件，不服臺灣臺北地方法院，九十二年度自字第四七
九號，中華民國九十二年十一月二十一日第一審判決提起上訴，本院判決如左：
    主  文
上訴駁回。
    理  由
一、自訴意旨略以：被告甲○○與上訴人即自訴人乙○○本係好友，民國七十八年間
    ，二人共同買受台北縣石門鄉○○段四一｜一、四一｜二、四０｜五等地號土地
    （下稱本案土地），自訴人將印章委交被告辦理土地登記事宜，之後於八十五年
    、八十八年間又多次使用該印章簽發貸款及抵押登記文件，印章亦一直由被告保
    管中。詎被告竟利用自訴人未取回印章之機會，於九十一年十二月三十日，盜用
    該印章並偽造自訴人簽名，擅以自訴人名義偽造新台幣（下同）二百萬元借據二
    紙（下稱本案借據）、切結書一紙，持向華南銀行圓山分行借款四百萬元花用。
    嗣自訴人接獲該銀行催款通知後，始悉上情，經通知被告出面解決，被告不但不
    予置理，尚且於九十二年六月六日以同樣手法偽造申請書一紙，向上開銀行申請
    延期還款。再者，被告持有自訴人前開印章，迭經自訴人催索，拒不返還，自訴
    人於九十二年六月九日再以存證信函催告其限期交還，被告初則回函謂已委由老
    梅警察分駐所所長轉交自訴人，但經向該所長查詢，並無此事，迨至九十二年六
    月十九日，忽又接連二次函告自訴人要交還印章，但卻將交付地點一再更改，至
    六月二十日自訴人依通知前往交印地點，被告竟拒不開門，讓自訴人苦等半小時
    始見面，自訴人要求立據二紙，並當面蓋好印文於收據上，由在場第三人簽署見
    證各執一紙為憑，仍為被告所拒，被告雖曾出示預先蓋好印文之收據一紙，要求
    自訴人簽收，自訴人恐其中有詐，要求當場加蓋，因被告拒絕，終不歡而散，由
    此足證被告無交還印章之誠意，其意圖侵占以便其繼續盜用印章之犯行至為明顯
    。因認被告涉有刑法第二百十七條第二項之盜用印章罪嫌、第二百十六條、第二
    百十條之行使偽造私文書罪嫌、第三百三十九條第一項之詐欺罪嫌、第三百三十
    五條第一項之侵占罪嫌云云。
二、按犯罪事實應依證據認定之，無證據不得認定犯罪事實，不能證明被告犯罪者，
    應諭知無罪之判決，刑事訴訟法第一百五十四條第二項、第三百零一條第一項分
    別定有明文。訊據被告甲○○固坦承有於右揭時間以簽署自訴人姓名並加蓋自訴
    人印章之方式，以自訴人名義製作金額均為二百萬元之借據二紙及切結書、申請
    書各一紙等情，惟堅詞否認犯罪，辯稱：本案土地係伊買受，借自訴人名義登記
    為所有權人，嗣自訴人陸續付一百萬元加入持分；為辦理抵押貸款，自訴人於七
    十八年六月五日將土地提供華南銀行設定最高限額五百萬元之抵押權登記，而以
    自訴人為借款人、被告為連帶保證人，分別向華南銀行圓山分行借款一百萬元、
    二百萬元、二百萬元；初借時，自訴人並曾與銀行對保簽署授信約定書，以前開
    印章為與華南銀行間辦理授信往來相關事項之約定印章，且按社會一般借名登記
    之慣例，自訴人將該印章交付被告作為其與銀行間辦理授信相關事項使用，本案
    借據乃自上開借款到期換單而來，並非初借，故製作本案借據及切結書、申請書
    均在自訴人之概括授權範圍之內等語。經查：
　(一)被告係於七十八年四月十日與自訴人及案外人蘇文政共同出資購買本案土地，其
  　中自訴人及蘇文政均出資一百萬元，其餘四百三十二萬五千九百元則由被告出資
    ，簽約之時，自訴人並未實際出資，乃由被告代為墊付，又因該地為農地，被告
    無自耕農身分，因此信託登記予具有自耕農身分之自訴人名下，已經被告供述綦
    詳，自訴人亦直認不虛，且有該不動產買賣契約書（附本院卷）、土地登記謄本
    （原審卷五至八頁）在案可參，足見被告辯稱自訴人僅係借名登記之人頭，伊始
    具大部分權利一節，核屬可信。
　(二)上開土地經被告介紹，持向上開銀行申辦貸款，於同年七月間以自訴人為抵押債
  　務人名義，設定最高限額五百萬元之抵押權予銀行，並由自訴人為主債務人，被
    告為連帶保證人，貸得一百萬元，供作自訴人返還被告前開代墊之合買本案土地
    應付款，亦經被告說明綦詳，自訴人且不加否認，並有上開土地登記謄本附卷及
    七十八年七月十八日授信約定書、借款申書在案（本院卷）可憑，可見自訴人就
    此筆貸款之真正，並無爭執，且在原審就此筆貸款時所用之印鑑亦不否認為真正
    ，然則在本院審理時，卻翻稱印章係被告自行偽刻云云（本院卷九十三年二月十
    一日筆錄），恰與其指稱被告不理會伊索還而侵占伊印章之說詞相矛盾，已見其
    心虛而漫事指摘，難以憑採。
　(三)事實上，上開一百萬元之借貸，曾經銀行經辦人員辦理對保手續，已經證人即銀
  　行人員吳重虔供證在卷（原審卷八八頁），並有自訴人親筆簽名之授信約定書在
    案（原審卷六一頁）可稽，自訴人在辦竣該貸款案後，即將印章、存摺等物交由
    被告保管、使用，有被告提出之自訴人名義存摺影本一份存卷（原審卷九四、九
    五頁）可徵，亦有被告當庭將印章交還自訴人之筆錄（原審卷三三頁）可證，可
    見此與一般民間人頭通常事先將相關權利移轉必需之印鑑、文書交由真正業主保
    管、持有，甚或授權於必要時使用之情，完全相符。
　(四)包含本案借據在內之自訴人名義授信申請書、借款申請書、融資申請書、借據等
  　各文書，雖有新「承作」或舊「展期」之分，有各該文書附本院卷可稽，但衡以
    自訴人既自七十八年間即將印章交由被告保管，有如前述，迨至九十二年六月九
    日始以郵局存證信函要求被告返還，有該存證信函一份附卷（原審卷一四至一六
    頁）可考，歷經十餘年竟無異見，衡以自訴人具有人頭屬性，且被告就該相關之
    不動產實具大部分之權利，亦如前所述，被告辯稱伊係獲自訴人授權以該印章處
    理該不動產相關事務等語，自屬可採。從而，本案借據二紙既均為自訴人前開借
    款之轉期借據，切結書及申請書各一紙亦屬與該借款相關之事項，是被告以自訴
    人名義於該等文件上簽名並蓋用前揭印章，難認逾越自訴人之概括授權範圍，其
    所為尚無從成立盜用印章、行使偽造文書及詐欺之犯行。
　(五)自訴人固於九十二年六月九日以存證信函要求被告交還印章，已見前述，被告即
  　分別於九十二年六月十七日、同年月十八日以台北法院郵局第四四三號存證信函
    、台北郵局第三十九支局第八三八號存證信函通知自訴人交還印章之時間、地點
    ，有該等存證信函附卷（原審卷一八、一九頁）可稽，雖當時印章仍未能順利交
    還自訴人，惟此係因被告與自訴人心有芥蒂、互不信任之故，而被告於原審法院
    第一次開庭時，即當庭主動表示可交還該枚印章，並經自訴人辨認無訛後領回，
    亦見前述，從而，要難以被告前未交還印章予自訴人，即遽認被告有為自己不法
    所有之意圖。
　(六)此外，則查無其他積極事證可證被告有何犯罪情事，被告否認犯罪，尚屬可採，
  不能僅憑自訴人片面指訴，遽入被告於罪。本件核屬不能證明被告犯罪。
三、原審為被告無罪之諭知，經核於法並無違誤，應予維持。自訴人猶執陳詞，提起
    上訴，不能認為有理由，應予駁回。
四、至於自訴人指訴被告另有盜刻其另顆印章，向華南銀行新莊分行，以自訴人為連
    帶保證人，申貸四百三十八萬元，認此部分亦涉偽造文書罪嫌一節，因此部分既
    未經在原審自訴範圍之內，而係在本院上訴審中始行提起，則原自訴部分己經為
    無罪之諭知，不生裁判上一罪關係或訴訟法上同一案件問題，此部分自無處理餘
    地，附此敘明。
據上論斷，應依刑事訴訟法第三百六十八條，判決如主文。
中　　　華　　　民　　　國　　九十三　　年　　　二　　　月　　二十五　　日
                              臺灣高等法院刑事第十四庭
                                  審判長法  官　陳　祐　輔
                                        法  官　陳　國　文
                                        法  官　洪　昌　宏
右正本證明與原本無異。
自訴人如不服本判決，應於收受送達後十日內向本院提出上訴書狀，其未敘述上訴之
理由者並得於提起上訴後十日內向本院補提理由書（均須按他造當事人之人數附繕本
）。
被告不得上訴。
                                        書記官　廖　月　女
中　　　華　　　民　　　國　　九十三　　年　　　二　　　月　　二十六　　日
